【裁判字號】    99,易,2250
【裁判日期】    991029
【裁判案由】    詐欺
【裁判全文】
臺灣臺中地方法院刑事判決              99年度易字第2250號
公  訴  人  臺灣臺中地方法院檢察署檢察官
被      告  甲○○
上列被告因詐欺案件，經檢察官提起公訴（99年度偵緝字第1311
號），及移送併案審理（臺灣板橋地方法院檢察署99年度偵緝字
第1768號、臺灣新竹地方法院檢察署99年度偵緝字第404 號），
本院判決如下：
    主  文
甲○○幫助意圖為自己不法之所有，以詐術使人將本人之物交付
，處拘役肆拾日，如易科罰金，以新臺幣壹仟元折算壹日。緩刑
貳年，並應於民國壹佰年貳月貳拾捌日前，向被害人乙○○支付
新臺幣柒仟玖佰捌拾玖元，及向被害人丙○○支付新臺幣壹萬陸
仟玖佰捌拾元。
    犯罪事實
一、甲○○雖得預見貿然將自己所開立之金融帳戶存摺、印鑑章
    、金融卡及密碼，交付予其他不熟悉人任意使用，可能因此
    供人利用為犯罪所用，且對坊間每每發生有人遭詐騙將款項
    匯入人頭帳戶後遭提領一空，致追索不能一事明知，並對所
    提供之帳戶可能因而幫助他人從事詐欺不法犯罪有預見，仍
    於不違背其本意情形下，基於幫助不詳姓名年籍之成年人詐
    欺取財之未必故意，於民國96年10月16日至97年3 月22日間
    某日，將其於96年9 月17日申請之永和秀朗郵局局號000000
    0 、帳號0000000 （下簡稱系爭帳戶）之存摺、印鑑章、金
    融卡及密碼，提供予有意犯罪之不詳成年人士使用。嗣不詳
    人士組成之詐騙集團成員即基於意圖為自己不法之所有，持
    甲○○所提供之系爭帳戶，佯稱若欲進行援交，則需依指示
    前往自動櫃員機操作之方式確認身分，致如附表所示之丙○○及乙○○，信以為真，而陷於錯誤，分別於如附表所示之
    匯款時間，匯款如附表所示之匯款金額至系爭帳戶，而詐騙
    丙○○及乙○○得手。嗣乙○○察覺有異，始報警處理；而
    丙○○則因伊自身所涉案件經警調查時，向員警陳稱上情，
    而循線查得上情。
二、案經臺北縣政府警察局永和分局報告臺灣臺中地方法院檢察
    署檢察官偵查起訴，及臺北縣政府警察局報告臺灣板橋地方
    法院檢察署檢察官與臺南市警察局第一分局報告臺灣新竹地
    方法院檢察署檢察官移送併案審理。
    理  由
壹、證據能力部分：
    按被告以外之人於審判外之言詞或書面陳述，除法律有規定
    者外，不得作為證據；又被告以外之人於審判外之陳述，雖
    不符前四條之規定，而經當事人於審判程序同意作為證據，
    法院審酌該言詞陳述或書面陳述作成時之情況，認為適當者
    ，亦得為證據。當事人、代理人或辯護人於法院調查證據時
    ，知有第159 條第1 項不得為證據之情形，而未於言詞辯論
    終結前聲明異議者，視為有前項之同意。刑事訴訟法第159
    條第1 項、第159 條之5 分別定有明文。經查，本判決下列
    所引用之各該被告甲○○以外之人於審判外之陳述（包含書
    面陳述），除公務員職務上製作之紀錄文書，並無顯不可信
    之情況，依刑事訴訟法第159 條之4 第1 款規定，有證據能
    力外，其餘屬傳聞證據部分，檢察官及被告於本院準備程序
    中均表示沒有意見，且迄於言詞辯論終結前亦未聲明異議。
    本院審酌上開證據資料製作時之情況，尚無違法不當及證明
    力明顯過低之瑕疵，亦認為以之作為證據應屬適當，故揆諸
    前開規定，爰依刑事訴訟法第159 條之5 規定，認前揭證據
    資料均有證據能力。
貳、認定犯罪事實部分：
一、訊據被告甲○○固坦承系爭帳戶係由伊開戶，且曾於96年 9
    、10月間，以提款卡提領1,000 元，並曾有附表所示之證人
    即被害人乙○○及丙○○分別轉帳附表所示之款項至系爭帳
    戶等情不諱，惟矢口否認涉有前揭犯行，辯稱：伊當時罹患
    憂鬱症，因服用藥物不當，所以記憶力減損，才將金融卡密
    碼與金融卡、存簿及印鑑章置放在同一處；而伊在開戶前，
    伊女友王育棋母親黃銀妹有提供150 萬元予伊等充作生活費
    ，伊本來開戶就是為了將該款項存入，後來因家中都有人，
    就直接將現金留在家中，故未使用系爭帳戶，前揭物品應係
    於96年10月間搬家遺失。直至伊找到工作，有薪資轉帳需要
    ，才發現系爭帳戶之存摺等遺失。本案案發當時，伊及女友
    王育棋之生活費用，有女友王育棋母親黃銀妹支應，伊無提
    供帳戶予他人使用之必要云云。
二、經查：
  (一)系爭帳戶係由被告所申請開設，且證人即附表被害人欄所示
    之丙○○及乙○○，確有在附表接聽詐騙電話時間欄所示之
    時間，遭不詳之成年人以前開確認身分之詐騙方式行騙，因
    此陷於錯誤，分別於附表匯款時間欄所示之時間，各匯款如
    附表匯款金額欄所示之款項，至被告系爭帳戶等情，除據被
    告坦承系爭帳戶係伊所申請外，並有附表證據名稱欄所載之
    各項證據可資佐證，上開事實應堪認定。
  (二)被告雖辯稱前揭系爭帳戶之金融卡、密碼、存摺及印鑑章均
    一併遺失，且伊因服藥過量記憶不佳，才將金融卡密碼寫在
    金融卡上云云。惟查：
    (1)存摺、印章、金融卡及密碼，乃現今一般人日常生活不可
      或缺並供自己使用之重要理財工具，一旦遺失，除將造成
      個人財物之損失外，甚且可能淪為他人犯罪之用，不但損
      及自己個人信用，更有因此背負刑責之可能。是以，一般
      人皆知曉應將上開物品妥為保管、分開存放，以避免失竊
      或遭人利用之風險。被告當時係36歲之成年女子，又受過
      高中教育，縱因記憶較差需將金融卡密碼另行填寫，亦尚
      應知悉需將該密碼與金融卡分別存放，然被告於偵查及審
      理時均辯稱：伊將前揭系爭帳戶之存摺、印鑑章、金融卡
      及密碼均放在一起云云，顯已違於常情。
    (2)被告雖辯稱當時伊之生活費用，係由女友王育棋之母親黃
      銀妹支應云云。經本院依被告聲請調閱案外人黃銀妹所申
      設之新莊西盛郵局帳號00000000000000之客戶歷史交易清
      單，案外人黃銀妹固曾於95年9 月25日，有多筆現金進帳
      ，且於當日即提領現金150 萬元，此有中華郵政股份有限
      公司三重郵局99年9 月13日重字第0991800872號函附歷史
      交易清單5 紙在卷可稽，此情應可認定。然縱如被告所述
      ，案外人黃銀妹於95年9 月25日將該150 萬元提領後，係
      交予被告及伊女友王育棋使用，然本案案發係於97年3 月
      間，距離95年9 月25日，業已有一年半之久，尚難因被告
      曾於95年9 月25日接受案外人黃銀妹金錢支援150 萬元，
      逕認被告於97年3 月間，亦確實金錢無虞；且被告於本院
      審理時所提出之收件人為案外人王育棋之現金袋信封，其
      上蓋有郵戳者，均係於98年間，此有該現金袋信封存卷可
      參（詳見本院卷），本院亦難因此部分現金袋，而認被告
      毫無提供系爭帳戶之存摺、印鑑章、金融卡及密碼予他人
      使用之可能；況被告所提出之現金袋金額，均係數千元至
      萬元之小額現金，倘被告及伊女友王育棋當時確實毫無工
      作，尚須伊女友王育棋母親定期寄送小額現金充作生活費
      用，更可徵被告及伊女友王育棋當時生活經濟上之困難。
      從而，本院即難以案外人黃銀妹曾提領現金150 萬元，及
      寄送現金袋予被告之女友王育棋等情，而形成被告無將系
      爭帳戶提供他人使用可能之心證。
    (3)再帳戶存摺、印鑑章、提款卡遺失者，若原持用人至金融
      機構辦理掛失止付，詐欺集團將無法提領詐得款項，且詐
      欺集團若未得原帳戶持用人同意而加以使用，則所詐得金
      額亦有可能遭原帳戶持用人提領一空。而詐騙所得之金額
      動輒上萬元，詐欺集團衡情當無罔顧業已花費大量人力、
      物力、時間詐得被害人信任後，命被害人匯款至一隨時可
      能因掛失止付而不能提領款項之帳戶內之理。因此，本案
      被告之系爭帳戶之存摺及金融卡，若係遺失而落入詐欺集
      團成員之手，詐欺集團為避免上述風險，當不致於使用該
      帳戶行騙。是本件被告係任意將上開帳戶資料交予他人使
      用之事實，堪以認定。而金融存摺及金融卡攸關個人財產
      權益之保障，其專有性甚高，除非本人或與本人親密關係
      者，難認有何理由可自由流通使用該存摺，一般人均有妥
      為保管及防止他人任意使用之認識，縱特殊情況偶需交付
      他人使用，亦必深入瞭解用途及合理性，始予提供，而該
      等專有物品如落入不明人士手中，又未加以闡明正常用途
      ，極易被利用為與財產有關之犯罪工具，此為吾人依一般
      生活認知所易於體察之常識。且近年來，以各類不實電話
      內容而詐欺取財之犯罪類型層出不窮，該等犯罪，多數均
      係利用他人帳戶作為詐欺所得財物之出入帳戶，業經媒體
      廣為披載，是依一般人通常之知識、智能及經驗，均已詳
      知向陌生人購買、承租或以其他方法取得帳戶者，多係欲
      藉該帳戶取得不法犯罪所得，且隱匿帳戶內資金之實際取
      得人之身分，以逃避追查。則被告既係成年且有相當社會
      經驗之人，對此亦應知之甚詳，自難諉稱不知。是以，雖
      卷內事證並無積極證據證明被告知悉該詐欺犯罪集團將如
      何犯罪，而無法於本件認定被告有共同詐欺之犯罪認識，
      然被告提供其所有系爭帳戶之存摺、印鑑章及金融卡（含
      密碼）予姓名年籍不詳之詐欺集團成員使用，對於其帳戶
      將可能被用作詐欺取財等非法用途上，應有所預見，且主
      觀上有容任該詐騙集團成員將上開存款帳戶作為詐欺取財
      之匯款指定帳戶使用，亦並不違背其本意之不確定故意甚
      明。
  (三)綜上所述，被告前開辯解，係屬事後卸責之詞，不足採信。
    本案事證明確，被告幫助詐欺犯行已堪認定，應予依法論科
    。
、論罪科刑部分：
    按刑法上之幫助犯，係對於犯罪與正犯有共同之認識，而以
    幫助之意思，對於正犯資以助力，而未參與實施犯罪之行為
    者而言（最高法院75年度臺上字第1509號、84年度臺上字第
    5998號、第6475號、88年度臺上字第1270號判決亦同此意旨
    ）。是以如未參與實施犯罪構成要件之行為，且係出於幫助
    之意思提供助力，即屬幫助犯，而非共同正犯。本件被告基
    於幫助之犯意，提供上述系爭帳戶資料予犯罪人士，以上揭
    詐騙手法施行詐術，致附表所示之被害人丙○○及乙○○，
    因遭詐騙而匯款至被告所提供之系爭帳戶，然無證據證明被
    告有參與詐欺犯行之構成要件行為。核被告所為，應係犯刑
    法第30條第1 項、第339 條第1 項之幫助詐欺取財罪。被告
    以幫助之意思，為詐欺罪構成要件以外之行為，幫助他人犯
    上開詐欺之罪，爰依刑法第30條第2 項之規定，按正犯之刑
    減輕之。被告以1 個交付上開存摺、印鑑章、金融卡及密碼
    之幫助行為，同時觸犯2 個詐欺取財既遂罪，為想像競合犯
    ，應依刑法第55條規定，從一重幫助詐欺取財既遂罪處斷。
    起訴書犯罪事實欄雖未記載附表編號1 部分，然被告此部分
    犯行，業經附表編號1 備註欄所載之機關以該案號移送本院
    併案審理，而該部分，與被告起訴部分，具有裁判上一罪之
    想像競合犯關係；另就附表編號2 所示之犯罪事實亦另經附
    表編號2 備註欄所載之機關移送本院併案審理，且該部分
    與本案起訴部分，係屬同一犯罪事實，從而，就移送併案審
    理部分，本院均應一併審理。爰審酌被告提供金融帳戶資料
    ，供詐欺集團詐騙使用，助長詐騙財產犯罪之風氣，造成無
    辜民眾受騙而受有金錢重大損失，實為當今社會層出不窮之
    詐財事件所以發生之根源，導致社會互信受損，擾亂金融交
    易往來秩序，影響層面廣泛，且亦因被告提供個人帳戶，致
    使執法人員難以追查該詐騙犯罪人之真實身分，兼衡被害人
    人數、因此所受之損害程度及被告本身罹有精神疾病等一切
    情狀，核情量處如主文所示之刑。至被告已將上揭系爭帳戶
    之存摺、印鑑章、金融卡及密碼等物品，交予不詳之犯罪成
    員，不僅未經扣案，且系爭帳戶已列為警示帳戶，本院認尚
    無沒收實益及必要，爰不為沒收之諭知，附此敘明。又被告
    前未曾受有期徒刑以上刑之宣告，有臺灣高等法院被告前案
    紀錄表存卷可參，且被告前曾於95年2 月13日，前往高雄市
    立凱旋醫院就診，又於95年2 月15日、95年2 月16日，因精
    神狀況不穩定，前往高雄市立凱旋醫院住院等情，有被告提
    出之高雄市立凱旋醫院病歷、住院病歷護理紀錄及醫囑單等
    在卷可稽，足認被告之精神狀況雖未達心神喪失或精神耗弱
    之狀況，然顯然較一般人為差，被告或因疾病關係，致犯後
    就其所為已無從記憶，然歷經此偵、審程序及刑之宣告，當
    應已知所警惕，而無再犯之虞。本院因認上揭對其所宣告之
    刑，以暫不執行為適當，爰併依刑法第74條第1 項第1 款規
    定，宣告緩刑2 年，以啟自新。次按緩刑宣告，得斟酌情形
    ，命犯罪行為人向被害人支付相當數額之財產或非財產上之
    損害賠償，刑法第74條第2 項第3 款亦定有明文。本案因被
    告尚無機會與被害人達成和解，為促使被告能確實賠償被害
    人之損失，爰對被告定如主文所示之負擔。又上揭「並應於
    民國100 年2 月28日前，向被害人乙○○支付新臺幣7,989
    元，及向被害人丙○○支付新臺幣16,983元」部分，係屬本
    案緩刑宣告之附帶負擔，若被告有違反上開所定負擔情節重
    大者，檢察官得依法聲請撤銷緩刑，附此敘明。
據上論斷，應依刑事訴訟法第299 條第1 項前段，刑法第30條第
1 項前段、第2 項、第339 條第1 項、第55條、第41條第1 項前
段、第74條第1 項第1 款、第2 項第3 款，刑法施行法第1 條之
1 第1 項、第2 項前段，判決如主文。
本案經檢察官吳孟潔到庭執行職務。
中    華    民    國    99    年    10    月    29    日
          刑事第十二庭  審判長法  官  郭瑞祥
                              法  官  周莉菁
                              法  官  簡婉倫
以上正本證明與原本無異。
如不服本判決應於收受送達後10日內向本院提出上訴書狀，並應
敘述具體理由；其未敘述上訴理由者，應於上訴期間屆滿後20日
內向本院補提理由書（均須按他造當事人之人數附繕本）「切勿
逕送上級法院」。
                              書記官  許千士
中    華    民    國    99    年    10    月    29    日
附錄本案論罪科刑法條全文：
中華民國刑法第339條
意圖為自己或第3人不法之所有，以詐術使人將本人或第3人之物
交付者，處5年以下有期徒刑、拘役或科或併科1000元以下罰金
。
以前項方法得財產上不法之利益或使第3人得之者，亦同。
前二項之未遂犯罰之。
附表
 ┌─┬─────┬───┬─────┬─────┬────┬────────────────┬────┐
 │編│ 接聽詐騙 │被害人│ 匯款時間 │匯款地點  │匯款金額│         證據方法               │ 備  註 │
 │號│ 電話時間 │      │          │          │(新臺幣)│                                │        │
 ├─┼─────┼───┼─────┼─────┼────┼────────────────┼────┤
 │1 │97年3 月22│丙○○│97年3 月22│新竹市清華│16,983元│1.證人丙○○於偵訊之證述（見臺灣│臺灣新竹│
 │  │日上午    │      │日下午    │大學對面便│        │  新竹地方法院檢察署97年度偵字第│地方法院│
 │  │          │      │          │利商店內之│        │  3399號卷第33頁）              │檢察署99│
 │  │          │      │          │自動櫃員機│        │2.證人丙○○申請之中國信託商業銀│年度偵緝│
 │  │          │      │          │          │        │  行對帳單1 紙（見臺灣新竹地方法│字第404 │
 │  │          │      │          │          │        │  院檢察署97年度偵字第3399號卷第│號併辦部│
 │  │          │      │          │          │        │  65頁）                        │分      │
 │  │          │      │          │          │        │3.系爭帳戶之郵政存簿儲金立帳申請│        │
 │  │          │      │          │          │        │  書及客戶歷史交易清單各1 份（見│        │
 │  │          │      │          │          │        │  臺灣板橋地方法院檢察署97年度偵│        │
 │  │          │      │          │          │        │  字第15906號卷第12頁、第14頁） │        │
 ├─┼─────┼───┼─────┼─────┼────┼────────────────┼────┤
 │2 │97年3 月23│乙○○│97年3 月23│花蓮市花蓮│7,989元 │1.證人乙○○警詢之證述（見臺灣板│本案起│
 │  │日凌晨1 時│      │日凌晨2 時│第一信用合│        │  橋地方法院檢察署97年度偵字第  │訴部分  │
 │  │          │      │7分       │作社之自動│        │  15906 號卷第6 頁至第7 頁）    │臺灣板│
 │  │          │      │          │櫃員機匯款│        │2.自動櫃員機交易明細表1 紙（見臺│橋地方法│
 │  │          │      │          │          │        │  灣板橋地方法院檢察署97年度偵字│院檢察署│
 │  │          │      │          │          │        │  第15906 號卷第9 頁）          │99年度偵│
 │  │          │      │          │          │        │3.系爭帳戶之郵政存簿儲金立帳申請│緝字第17│
 │  │          │      │          │          │        │  書及客戶歷史交易清單各1 份（見│68號併辦
 │  │          │      │          │          │        │  臺灣板橋地方法院檢察署97年度偵│部分    │
 │  │          │      │          │          │        │  字第15906號卷第12頁、第14頁） │        │
 └─┴─────┴───┴─────┴─────┴────┴────────────────┴────┘

司法院資訊處製作；財團法人民間司法改革基金會備份。
